臺灣高等法院民事判決
109年度重上字第243號
上  訴  人  台灣日光燈股份有限公司

法定代理人  洪榮辰  



訴訟代理人  丁榮聰律師
            許文懷律師
被  上訴人  楊朝枝  
訴訟代理人  袁健峰律師
複  代理人  陽文瑜律師
上列當事人間請求清償債務事件，上訴人對於中華民國108年11
月12日臺灣桃園地方法院108年度重訴字第402號第一審判決提起
上訴，本院於109年7月16日言詞辯論終結，判決如下：
    主      文
原判決關於命上訴人給付逾新臺幣肆佰陸拾壹萬捌仟貳佰貳拾玖
元，及其中新臺幣壹佰肆拾柒萬零參佰貳拾玖元，自民國一百零
三年八月十九日起至清償日止，按年息百分之十八計算之利息；
另自民國一百零一年五月二十四日起至清償日止，按年息百分之
十計算之違約金部分，及該部分假執行之宣告，暨訴訟費用之裁
判，均廢棄。
上開廢棄部分，被上訴人在第一審之訴及假執行之聲請均駁回。
其餘上訴駁回。
第一、二審訴訟費用由被上訴人負擔二分之一，餘由上訴人負擔
。
    事實及理由
壹、程序方面
    上訴人之法定代理人已變更為洪榮辰，有經濟部民國108年1
    1月25日經授商字第10801170670號函及股份有限公司變更登
    記表在卷可稽（見本院卷第53-58頁），並據其具狀聲明承
    受訴訟（見本院卷第35頁，委任狀見同卷第63頁），經核尚
    無不合。
貳、實體方面
一、被上訴人主張：上訴人於96年3月13日向被上訴人及陳榮傳
    等人借款合計新臺幣（下同）1億元，並簽訂金錢借貸契約
    書（下稱系爭借款契約），約定借款期間自96年3月14日起
    至97年3月14日止，利息為年息18%，且先行扣除前3個月利
    息，實際交付借款金額為9,550萬元，自第4個月起按月於每
    月15日付息，如遲延清償，除喪失期限利益外，仍應依前開
    利率按月付息，並以借款金額每萬元每日20元計算違約金。
    詎上訴人自96年9月起即未依約付息，經被上訴人及陳榮傳
    等人向臺灣新竹地方法院（下稱新竹地院）聲請拍賣抵押物
    ，並於100年12月29日聲明以底價承受抵押物，依序抵充利
    息及本金後，尚餘本金18,379,118元未受償，其中被上訴人
    未受償之本金為1,470,329元。爰依系爭借款契約，請求上
    訴人給付本金1,470,329元，及自96年12月14日至101年5月2
    3日止，以實際借款764萬元，按年息20%計算之違約金6,790
    ,181元，合計8,260,510元，暨其中1,470,329元自103年8月
    19日起至清償日止，按年息18%計算之利息，另自101年5月2
    4日起至清償日止，按年息20%計算之違約金。
二、上訴人則以：被上訴人已於100年12月29日受償部分金額，
    則關於違約金之計算，自100年12月30日起自僅能以尚未受
    償之本金餘額1,470,329元計算，被上訴人仍以原借款金額7
    64萬元計算，顯非合理；被上訴人除請求以年息18%計算之
    利息外，復請求以年息20%計算之違約金，顯高於一般銀行
    放款利率及交易習慣，被上訴人復未能證明其受有何具體之
    損害，爰請求酌減違約金至零等語，資為抗辯。
三、原審就被上訴人之請求，為其全部勝訴之判決，並分別為准
    、免假執行之諭知。上訴人不服，提起上訴，聲明：㈠原判
    決廢棄。㈡被上訴人於第一審之訴及假執行之聲請均駁回。
    被上訴人答辯聲明：上訴駁回。
四、兩造不爭執事項（見本院卷第106頁）：
  ㈠上訴人於96年3月13日向被上訴人及陳榮傳等人借款1億元，
    並簽定系爭借款契約，約定借款期間自96年3月14日起至97
    年3月14日止，並以年息18%計算利息，先行扣除前3個月利
    息，實際交付予上訴人之借款金額為9,550萬元，自第4個月
    起按月於每月15日付息，若上訴人有遲延清償，除喪失期限
    利益外，仍應依前開利率按月付息，並以每萬元每日20元計
    算違約金，上訴人另簽發本票及以名下不動產設定最高限額
    抵押權予被上訴人及陳榮傳等人，以供擔保。
  ㈡上訴人自96年9月起即未依約付息，被上訴人及陳榮傳等人遂
    向新竹地院聲請拍賣抵押物獲准，並於100年12月29日聲明
    願以所定底價承受抵押物，依序抵充利息及本金後，尚未受
    償之本金總金額為18,379,118元，被上訴人未受償之本金金
    額為1,470,329元。
五、本院之判斷：
  ㈠被上訴人依系爭借款契約之約定，請求上訴人清償本金1,470
    ,329元，及自103年8月19日起至清償日止，按年息18%計算
    之利息，上訴人對此並無爭執（見本院卷第106、174頁），
    自堪准許。
　㈡被上訴人依系爭借款契約第4條約定，請求上訴人給付：1.自
    96年12月14日至101年5月23日止，以實際借款764萬元，按
    年息20%計算之違約金共計6,790,181元。2.自101年5月24日
    起至清償日止，以本金1,470,329元，按年息20%計算之違約
    金，則為上訴人所否認，並以前揭情詞置辯，經查：
　1.按債務已為一部履行者，法院得比照債權人因一部履行所受
    之利益，減少違約金；約定之違約金額過高者，法院得減至
    相當之數額。民法第251條、第252條分別定有明文。又違約
    金係當事人約定契約不履行時，債務人應支付之懲罰金或損
    害賠償額之預定，以確保債務之履行為目的，民法第252條
    規定不問其作用為懲罰性抑為損害賠償之預定，均有其適用
    （最高法院70年度台上字第3796號判決意旨參照）。另違約
    金之約定，乃基於個人自主意思之發展、自我決定及自我拘
    束所形成之當事人間之規範，本諸契約自由之精神及契約神
    聖與契約嚴守之原則，契約當事人對於其所約定之違約金數
    額，原應受其約束。惟倘當事人所約定之違約金過高者，為
    避免違約金制度造成違背契約正義等值之原則，法院得參酌
    一般客觀事實、社會經濟狀況及當事人所受損害情形，依職
    權減至相當之金額（最高法院102年度台上第1606號判決意
    旨參照）。
　2.查，系爭借款契約第4條約定：「本借款乙方（即上訴人）
    如遲延清償時，其逾期後除應依第三條約定之利率，就借款
    金額按月支付甲方（即被上訴人及陳榮傳等人）利息外，並
    應就借款金額按日支付每萬元每日貳拾元計算之違約金，絕
    無異議。」（見原審卷第17-20頁），並未載明違約金之性
    質，且兩造就該違約金應屬損害賠償總額預定之性質，亦無
    爭執（見本院卷第104頁），是上訴人辯稱此為損害賠償總
    額預定性質之違約金，自屬可採。
　3.再查，上訴人依系爭借款契約之約定，本應自第4個月即96
    年7月起按月付息，然其自96年9月起即未依約繳息，嗣經被
    上訴人及陳榮傳等人向新竹地院聲請拍賣抵押物，並於100
    年12月29日聲明願以所定底價承受抵押物，新竹地院民事執
    行處遂製作分配表並定於101年6月29日實行分配，依該分配
    表所示，被上訴人未受償之本金為1,470,329元，且被上訴
    人及陳榮傳等人需先補繳價金6,237,388元後，始得領取權
    利移轉證書，又被上訴人及陳榮傳等人已繳清價金6,237,38
    8元等情，有新竹地院97年度拍字第222號裁定及其確定證明
    書、民事執行處函、執行命令、新竹地院收費處送存臺灣銀
    行公庫部支票清單等影本在卷可稽（見原審卷第35-58頁）
    ，且為兩造所不爭執（見兩造不爭執事項㈠、㈡及本院卷第17
    5頁），足見被上訴人主張上訴人於96年9月起有遲延清償借
    款之情形，其得依系爭借款契約第4條之約定，請求上訴人
    給付自96年12月14日起計算之違約金，應屬有據。
　4.按辦理強制執行事件應行注意事項第16點第3款規定：「執
    行名義所命給付之利息或違約金，載明算至清償日者，應以
    拍賣或變賣之全部價金交付與法院之日或債務人將債權額現
    款提出於法院之日視為清償日。」，惟於債權人聲明承受並
    主張債權抵繳者，其清償日應以拍定日，即承受日為準（司
    法院108年12月編印法院辦理民事執行實務參考手冊上冊第3
    08頁參照），是被上訴人於100年12月29日聲明承受時，應
    認上訴人於是日已為部分清償，本金部分僅餘1,470,329元
    。從而，本院經斟酌上述一部清償之情形，認被上訴人請求
    上訴人給付未償本金764萬元自96年12月14日起至100年12月
    29日止之違約金，以及未償本金1,470,329元自100年12月30
    日起至清償日止之違約金，核屬有據，逾此範圍之請求，則
    不應准許。
  5.復查，上訴人為實收資本額達3,158,900,000元之股份有限
    公司，所營項目包括照明設備、電器產品、家具製造、玻璃
    製品、機械設備、汽車零件、工業用塑膠製品、國際貿易、
    住宅大樓開發租售、停車場經營、廢棄物處理及能源技術服
    務等事業，此有上訴人公司基本資料查詢可佐（見本院卷第
    55-58頁），足見上訴人具有相當經濟能力與社會地位，且
    議約能力高於一般民眾，其與被上訴人成立系爭借款契約，
    並約定違約金之計算標準，法院原則上自應適度尊重；且違
    約金與利息之性質不同，不得以利息與違約金合計超過年息
    20%，即謂其超過部分無請求權（最高法院84年度台上字第1
    632號判決意旨參照），是上訴人抗辯違約金與利息合計不
    得超過20%，超過部分均屬過高應予酌減云云，尚非可採。
    惟本院經審酌被上訴人因上訴人違約所受之損害，應為無法
    準時收取預定利息及取回借款，並以之再行投資利用或另行
    貸放他人獲取利潤之利益損失，且需另透過催告、起訴、強
    制執行等程序，始得滿足債權之人力、時間、金錢等有形無
    形之耗費與風險；及系爭借款已約定利息為年息18%，倘再
    加計被上訴人所主張以年息20%計算之違約金，換算年息即
    高達38%，確實高於近年來之銀行存款利率及一般投資報酬
    比率甚多，暨上訴人之履約情形、現今社會經濟狀況等情，
    認本件違約金以年息20%計算，猶屬過高，應酌減為以年息1
    0%計算，較為允適。
  6.準此，被上訴人得請求上訴人給付之違約金，就其中96年12
    月14日至100年12月29日部分，應以借款金額764萬元，按年
    息10%計算，此部分金額為3,089,490元（000000010%365
    1476=0000000，元以下四捨五入，下同）；另自100年12月3
    0日起至清償日止，則應以借款餘額1,470,329元，按年息10
    %計算為當，是就其中100年12月30日至101年5月23日止之違
    約金金額應為58,410元（000000010%365145=58410）。
六、綜上所述，被上訴人依系爭借款契約，請求上訴人給付本金
    1,470,329元，及自96年12月14日起至101年5月23日止之違
    約金，合計4,618,229元(0000000＋0000000＋58410＝0000000
    ），及其中1,470,329元，自103年8月19日起至清償日止，
    按年息18%計算之利息，另自101年5月24日起至清償日止，
    按年息10%計算之違約金，為有理由，應予准許；逾此範圍
    之請求，則屬無據，應予駁回。從而原審就超過上開應予准
    許部分，為上訴人敗訴之判決，自有未洽，上訴意旨指摘原
    判決此部分不當，求予廢棄改判，為有理由，爰由本院廢棄
    改判如主文第二項所示。至於上開應准許部分，原審為上訴
    人敗訴之判決，並無不合。上訴人仍執陳詞，指摘原判決此
    部分不當，求予廢棄改判，為無理由，應駁回其上訴。
七、本件事證已臻明確，兩造其餘之攻擊或防禦方法及所用之證
    據，經本院斟酌後，認為均不足以影響本判決之結果，爰不
    逐一論列，併此敘明。
八、據上論結，本件上訴為一部有理由、一部無理由，依民事訴
    訟法第450條、第449條第1項、第79條，判決如主文。
中　　華　　民　　國　　109 　年　　7 　　月　　30　　日
                  民事第二十庭 
                        審判長法  官  陳雅玲
                              法  官  吳燁山
                              法  官  馬傲霜
正本係照原本作成。
如不服本判決，應於收受送達後20日內向本院提出上訴書狀，其
未表明上訴理由者，應於提出上訴後20日內向本院補提理由書狀
（均須按他造當事人之人數附繕本）上訴時應提出委任律師或具
有律師資格之人之委任狀；委任有律師資格者，另應附具律師資
格證書及釋明委任人與受任人有民事訴訟法第466條之1第1項但
書或第2項（詳附註）所定關係之釋明文書影本。如委任律師提
起上訴者，應一併繳納上訴審裁判費。
中　　華　　民　　國　　109 　年　　7 　　月　　30　　日

    　　　　　　　　　　　　　書記官  崔青菁
附註：
民事訴訟法第466條之1（第1項、第2項）：
對於第二審判決上訴，上訴人應委任律師為訴訟代理人。但上訴
人或其法定代理人具有律師資格者，不在此限。
上訴人之配偶、三親等內之血親、二親等內之姻親，或上訴人為
法人、中央或地方機關時，其所屬專任人員具有律師資格並經法
院認為適當者，亦得為第三審訴訟代理人。